【裁判字號】    98,台上,393
【裁判日期】    980122
【裁判案由】    傷害致人於死
【裁判全文】
最高法院刑事判決              九十八年度台上字第三九三號
上  訴  人  台灣高等法院檢察署檢察官
被      告  甲○○
上列上訴人因被告傷害致人於死案件，不服台灣高等法院中華民
國九十七年一月十七日第二審更審判決（九十六年度上更(二)字第
六五六號，起訴案號：台灣台北地方法院檢察署八十八年度偵字
第一六七六六號），提起上訴，本院判決如下：
    主  文
原判決撤銷，發回台灣高等法院。
    理  由
本件原判決以公訴意旨略以：被告甲○○於民國八十六年十二月
六日晚間，與友人蔡坤昌、丁俊雄、蔡榮賀、余健萍、高守義（
蔡坤昌等五人均經判處罪刑確定）在台北市○○區○○街一八六
巷二號全新餐廳第一番區飲酒作樂，並召來女服務生許淑連、許
李阿菜、陳逸陵、盧碧玉坐檯陪酒。至同日晚間十一時四十分許
，適有許淑連舊識蘇啟富夥同友人陳仁澤、楊甘鵬前往該餐廳，
因已客滿，蘇啟富即請陳仁澤、楊甘鵬在餐廳門外等候，自行進
入餐廳內欲與許淑連寒暄，並在該處大聲叫嚷。蔡坤昌聞之，心
生不悅，走出番區，與蘇啟富發生爭執，丁俊雄見狀趨前參與爭
吵。女服務生許李阿菜見狀，出面將蘇啟富勸離餐廳，丁俊雄因
不滿蘇啟富仍叨唸不休，即基於傷害之犯意出手推打蘇啟富，繼
與之互毆，被告與蔡坤昌、高守義、蔡榮賀、余健萍等人見狀，
即與丁俊雄共同基於傷害之犯意，且雖無意殺害蘇啟富，惟可預
見渠等年輕力壯，合多人之力對蘇啟富一人頭、腹部等重要部位
拳打腳踢，可能肇致蘇啟富傷重死亡之結果，被告及蔡坤昌、蔡
榮賀、余健萍、丁俊雄、高守義猶共同以拳腳毆打蘇啟富頭、腹
部等處，高守義並持空酒瓶，攔阻欲靠近勸架之陳仁澤、楊甘鵬
二人，並對陳仁澤喝稱：不得參與此事，否則連你也要毆打等語
，並持酒瓶作勢追打楊甘鵬，陳仁澤、楊甘鵬見狀只得閃避。高
守義旋走回餐廳門口等候，被告及蔡坤昌、蔡榮賀、余健萍、丁
俊雄等五人則自餐廳門口一路追打蘇啟富，至廣州街一八六巷底
與三水街口處，見蘇啟富不支倒地後，始行罷手離去。蘇啟富被
毆打後，頭部受有多處擦傷、腹部鈍傷、併麻痺性腸阻塞、上消
化道出血、左側顳頂骨骨折，並有顱內出血等傷害，單獨返回台
北市○○路○段一三四號其經營之服飾店閣樓處休息。迨蘇啟富
之妹乙○○於翌日中午，自陳仁澤、楊甘鵬處得知蘇啟富曾被圍
毆，經探詢各大醫院無著，於同日下午二時許，至閣樓查看，始
發現蘇啟富昏迷躺在該處，經送醫急救，蘇啟富已有尿失禁、呼
吸呈急促狀、二眼瞳孔不一樣之症狀，經過檢查，發現除受有前
揭傷害外，其左側顳頂骨骨折，有大量顱內出血，即左側急性硬
腦膜外血腫、左側急性硬腦膜下血腫、左側大腦顳葉血腫，並有
肺炎併成人呼吸窘迫症候群、橫紋肌崩解症併急性腎衰竭等，經
緊急接受左側開顱手術，發現前揭左側顳骨骨折，且該骨折處之
表皮有鈍器傷血腫，經手術治療，仍於同年月二十三日晚間十一
時四十八分許，因前揭外傷性顱內出血（左側顳骨骨折、硬膜上
出血、硬膜下出血及顳葉出血）合併成人呼吸窘迫症候群及肺炎
，不治死亡等情，因認被告涉犯刑法第二百七十七條第二項前段
之傷害致死罪嫌。經審理結果，認不能證明被告犯罪，因而撤銷
第一審之科刑判決，改判諭知無罪，固非無見。
惟查：(一)、除有特別規定外，被告未於審判期日到庭而逕行審判
者，其判決當然違背法令，刑事訴訟法第三百七十九條第六款定
有明文。又同法第三百七十一條規定：「被告經合法傳喚，無正
當理由不到庭者，得不待其陳述，逕行判決。」係指被告已受合
法之傳喚，而無正當理由不到庭者，始得不待其陳述逕行判決之
。卷查原審法院因被告住、居所及所在地不明，而以公示送達方
式送達九十六年十二月二十七日審判期日之傳票，該公示送達最
後經台北市大同區公所於同年十一月十六日公告，依同法第六十
條第二項之規定，該送達應經三十日始發生效力。惟被告於該公
示送達尚未生效前，即於同年十一月二十九日將住所遷入台北市
士林區○○○路○段四十九巷二十弄六號，有檢察官上訴理由書
所附被告之戶籍資料可稽，上開公示送達自不發生效力。原審不
查，未依法向被告遷移後之住所地為合法送達，即於被告未到庭
之情況下逕行審判，其所踐行之訴訟程序，自非適法。(二)、無罪
之判決書，依刑事訴訟法第三百零八條之規定，應記載其理由；
故對於被告被訴之事實，及其不利之證據資料，如何不足以證明
被告犯罪，均應逐一明確詳述其理由，否則即有判決理由不備之
違法。證人即共犯蔡坤昌於其本身所涉傷害致人於死案件審理時
（第一審法院訴字第三四二號），以被告身分所為之陳述及出具
之自白狀，多次指稱被告曾共同參與毆打被害人等語，而蔡坤昌
業經第一審及原審法院多次以證人身分傳喚到庭，依法具結陳述
，就案發經過情形，及其上開於另案審判時所為之言詞及書面陳
述，予檢察官、被告及辯護人對質詰問之機會，已合法保障被告
之對質詰問權及防禦權，則蔡坤昌上開以被告身分所為之陳述及
出具之自白狀，自非無證據能力。乃原判決竟以蔡坤昌上開以被
告身分所為之陳述及自白，未經第一審法院依證人之規定命其作
證云云，予以摒棄不採（見原判決理由三、(三)、1.，原判決第七
至八頁），將證據之證據能力與證明力混淆；亦未就蔡坤昌上開
陳述及自白狀不利於被告部分，與其嗣後所為與上開陳述內容不
同之證言，予以比較斟酌定其取捨，遽行判決，併有適用法則不
當及判決理由不備之違法。以上或為上訴意旨所指摘，或為本院
得依職權調查之事項，應認原判決仍有撤銷發回更審之原因。
據上論結，應依刑事訴訟法第三百九十七條、第四百零一條，判
決如主文。
中    華    民    國  九十八  年    一    月  二十二  日
                      最高法院刑事第五庭
                          審判長法官  陳  正  庸
                                法官  賴  忠  星
                                法官  林  秀  夫
                                法官  宋      祺
                                法官  陳  祐  治
      本件正本證明與原本無異
                                      書  記  官
中    華    民    國  九十八  年    二    月    二    日
                                                      Ｅ


司法院資訊處製作；財團法人民間司法改革基金會備份。
